臺灣板橋地方法院刑事判決　　　　　　　 94年度訴字第308號
公　訴　人　臺灣板橋地方法院檢察署檢察官
被　　　告　甲○○
指定辯護人　本院公設辯護人乙○○
上列被告因偽造有價證券等案件，經檢察官提起公訴（93年度偵
字第19839 號）及移送本院併案審理（同署94年度偵字第8156號
），本院判決如下：
    主  文
甲○○意圖供行使之用，而偽造有價證券，處有期徒刑壹年捌月
。
扣案偽造之支票（支票號碼：PC0000000號）壹張沒收。
    事  實
一、甲○○為償還其前侵占聖多力實業有限公司（下稱聖多力公
    司）新台幣（下同）145 萬元之款項（業經臺灣臺北地方法
    院於民國93年3 月24日以93年度訴字第199 號判處有期徒刑
    6 月，並於同年4 月15日確定在案），竟基於意圖為自己不
    法所有之竊盜犯意，且基於意圖供行使之用而偽造有價證券
    之犯意及偽造私文書並持以行使之犯意，利用其於92年7 月
    8 日於必愛歐國際有限公司（下稱必愛歐公司，設於臺北市
    大安區○○路29號7 樓，起訴書誤載為必愛國際有限公司，
    以下均同）擔任會計工作之際，竊取非其業務上所持有而置
    放於該公司會計辦公桌抽屜內之該公司所有之空白支票1 張
    （該支票帳戶係於世華聯合商業銀行【現改名為國泰世華商
    業銀行】安和分行所申設，支票號碼：PC0000000 號），得
    手後旋於同年月13日，在其臺北縣土城市○○路○ 段25號9
    樓之2 住處內，以其於不詳時間在不詳地點利用不知情之某
    刻印人員所偽刻之必愛歐公司印章1 枚，蓋用於上開空白支
    票正面之「發票人簽章」處而偽造必愛歐公司之印文2 枚，
    並偽簽該公司負責人丙○○之署名1 枚同於該支票正面「發
    票人簽章」處，且在該支票正面填載發票日為92年7 月12日
    ，票面金額為80萬元及受款人為「王進雄」，完成支票應記
    載事項，而偽造該票面金額為80萬元之支票1 張。其復於上
    開時、地，以其於同日在臺北縣土城市○○路某刻印店，利
    用該店不知情之刻印人員所偽刻之「王進雄」印章1 枚，蓋
    用在該支票背面而偽造「王進雄」之印文1 枚，以此作為背
    書，在票據法上係表示「王進雄」對該支票負背書責任之意
    ，而偽造「王進雄」背書之私文書，足以生損害於王進雄本
    人。嗣於同年月14日下午2 時許，其持上開偽造之支票（內
    含偽造背書之私文書），至位於臺北市大安區○○○路○段
    133 號8 樓之聖多力公司，將該支票交付給不知情之該公司
    負責人邱德峰而行使之，以抵償前開所積欠之145 萬元債款
    ，邱德峰於收受後，旋於同日下午3 時許，前往臺北市大安
    區○○○路之第一商業銀行信維分行提示，惟因發票人簽章
    不符遭退票，經國泰世華聯合商業銀行安和分行行員通知丙○○，始循線查獲上情。
二、案經必愛歐公司告訴及臺北縣政府警察局土城分局報告臺灣
    板橋地方法院檢察署檢察官偵查起訴。
    理  由
壹、證據能力部分：
    按「被告以外之人於審判外之言詞或書面陳述，除法律有規
    定者外，不得作為證據」，刑事訴訟法第159 條第1 項定有
    明文，此即學理上所稱「傳聞證據排除法則」。而依上開法
    律規定，傳聞證據原則上固無證據能力，但如法律別有規定
    者，即例外認有證據能力。又被告以外之人於審判外之陳述
    ，雖不符同法第159 條之1 至第159 條之4 之規定，但經當
    事人於審判程序同意作為證據，法院審酌該言詞陳述或書面
    陳述作成時之情況，認為適當者，亦得為證據。當事人、代
    理人或辯護人於法院調查證據時，知有第159 條第1 項不得
    為證據之情形，而未於言詞辯論終結前聲明異議者，視為有
    前項之同意，此則據同法第159 條之5 規定甚明。鑒於採用
    傳聞證據排除法則之重要理由之一，係因傳聞證據未經當事
    人之反詰問予以覈實，若當事人願放棄對原供述人之反對詰
    問時，原則上即可承認該傳聞證據之證據能力，而揆諸我國
    刑事訴訟法第159 條之5 之立法理由，除參照前述傳聞證據
    排除法則之基本法理外，亦參考日本刑事訴訟法第326 條之
    立法例，查日本刑事審判實務之運作，有關檢察官及被告均
    同意作為證據之傳聞書面材料或陳述，可直接援引該國刑事
    訴訟法第326 條作為傳聞例外之法律依據，僅在檢察官與被
    告不同意之情況下，乃須根據其他傳聞例外規定俾以斟酌該
    等書面材料或陳述是否具有證據能力，在當事人間無爭執之
    案件中，傳聞證據基本上均可依據前引規定提出於法院使用
    。職是之故，我國刑事訴訟法第159 條之5 之適用應可作同
    上之解釋。經查，本判決後開所引用之各該被告以外之人於
    審判外之陳述，皆屬傳聞證據，惟被告甲○○就前揭審判外
    陳述之證據能力，先後於本院準備程序及審判期日中均表示
    同意作為本院判決之參考資料，自係同意上開證據資料有證
    據能力；而公訴檢察官及辯護人雖知上開證據資料為傳聞證
    據，但於本院審判期日中則表示無意見而不予爭執，且迄至
    言詞辯論終結前亦未再聲明異議。本院審酌上開證據資料製
    作時之情況，尚查無違法不當及證明力明顯過低之瑕疵，亦
    認為以之作為證據應屬適當，故揆諸前開法律規定與說明，
    爰逕依刑事訴訟法第159 條之5 規定，認前揭證據資料均例
    外有證據能力。
貳、有罪部分：
  一、訊據被告甲○○對於因其為求償還上述侵占聖多力公司款
      項，而於前開時、地竊取必愛歐公司所有之上開支票，復
      於該支票正面填載發票日、票面金額及受款人，且以其利
      用之不知情之上開刻印人員所偽造之「王進雄」印章，蓋
      用於該支票背面而偽造「王進雄」印文，以表示「王進雄
      」背書之犯罪事實均坦承不諱，惟矢口否認有何偽造有價
      證券之犯行，辯稱：我並沒有在上開支票正面偽造必愛歐
      公司的印文及丙○○的署名，該印文及署名在我偷取支票
      時就已存在，我不清楚為何提示該支票時，會因簽章不符
      而遭退票云云。經查：
    (一)上開支票係遭被告所竊取及偽造必愛歐公司名義為發票人
      所簽發之事實，業據告訴人必愛歐公司之代表人丙○○於
      警詢中指述明確（參見他字卷第20至22頁）；而被告取得
      該支票後，復以「王進雄」背書之名義，轉交給聖多力公
      司負責人邱德峰，以作為償還前揭欠款所用，嗣邱德峰至
      上開銀行提示該支票時，竟因發票人簽章不符而遭退票等
      情，亦據證人邱德峰於警詢、偵查中證述綦詳（參見他字
      卷第25至27頁、第39頁、偵查卷第6 、7 頁），並有該支
      票正反面影本、退票理由單影本及第一銀行以94年3 月25
      日（94）一信維字第68號函所檢附之存戶領回退票憑單影
      本各1 份在卷可稽（參見本院卷第28、30、31、34頁），
      且有該支票1 張扣案可稽。
    (二)再者，被告於偵查中供稱其並非保管上開支票之人（參見
      他字卷第38頁），於本院審理中則供稱：「（問：妳上班
      時，會計丁○○是否有將支票的保管移交給妳？她是否說
      公司需要用票時，妳可以去拿支票？）她說會計所有需要
      的東西都在抽屜內，但有沒有說我可以去拿支票，我不太
      記得」等語（參見本院卷第71頁）；而證人即必愛歐公司
      原任會計丁○○於本院審理時則證稱：「（問：妳當時是
      否將妳的業務移交給被告？）尚未完全移交，只是將業務
      傳授給她」、「（問：當時支票保管的工作項目是否移交
      給被告？）我也不清楚，因為她才做4 個小時的工作，我
      不確定是否已經移交」等語（參見本院卷第67、68頁）。
      是依被告及證人丁○○所稱，上開支票之保管業務究否已
      移交給被告，仍非屬明確，尚難遽加認定，而依有疑時應
      從有利於被告之解釋原則，自應認定上開支票並非被告業
      務上所持有，故被告意圖為自己不法所有，擅自將該支票
      取走，應僅成立竊盜之犯行，而非業務侵占之犯行。
    (三)被告固否認上開支票正面之發票人必愛歐公司印文及其負
      責人丙○○之署名為其所偽造，辯稱該印文及署名於其竊
      取時即已存在云云。惟查，上開支票經邱德峰持以提示時
      ，係因簽章不符而遭退票乙節，已如前述，而觀諸該支票
      正面所留存之必愛歐公司印文及丙○○之署名，與必愛歐
      公司及丙○○留存於國泰世華商業銀行（原為世華聯合商
      業銀行）安和分行之支票存戶印鑑及署名（參見本院卷第
      58頁），經本院直接以肉眼比較結果，前後2 枚印文之刻
      印字體明顯不符，且前後2 枚署名之筆順、勾勒及寫法亦
      殊有歧異，可知被告所竊取之上開支票正面之必愛歐公司
      印文及丙○○署名與該公司所留存於銀行之印鑑及署名確
      屬不符。設如必愛歐公司欲將公司印文及負責人丙○○之
      署名預先簽立，衡情應會使用該支票存款帳戶所留存之印
      鑑及署名簽立為是，如此一來該支票日後如有簽發，亦始
      能順利提示兌現，然何以該支票卻使用與該簽章不符之印
      文及署名，以致遭受退票，此顯與常情有違，故被告辯稱
      於竊取該支票時，支票上已有公司印文及丙○○署名云云
      ，顯難認屬為真。又證人丁○○於本院審理時證稱：必愛
      歐公司的支票是放在會計的座位抽屜，支票都是空白的，
      支票是由我們簽發，但我們只負責填載支票金額、日期等
      ，公司的大小章是由丙○○保管，支票必須再交給丙○○
      簽名，在抽屜中的支票不可能先簽名、蓋章後，再放在抽
      屜內等語（參見本院卷第66至68頁）。是依該證人所證，
      足見被告自必愛歐公司會計辦公桌抽屜內所竊取之上開支
      票應僅係空白支票，其上並無必愛歐公司之印文及丙○○
      之署名，被告辯稱該支票上原即有該印文及署名云云，益
      屬難取。綜此以觀，本件較為合理之解釋，當係上開支票
      確僅係空白支票，被告竊取該支票後，始復再偽造必愛歐
      公司之印章蓋用於其上，且於其上另偽造丙○○之署名。
      是被告猶執上詞為辯，委無足採。
    (四)綜上所述，被告確有竊取上開支票之事實，且確有意圖供
      行使之用，在上開支票正面偽造必愛歐公司印文及丙○○
      署名，另在背面偽造王進雄之印文，復持以交付邱德峰而
      行使之事實，足徵被告所為坦承竊盜及偽造王進雄背書之
      自白核與事實相符，其此部分之自白當可採信，而其否認
      偽造必愛歐公司印文及丙○○署名之部分，則無足取。是
      本件事證已臻明確，被告之犯行應堪認定。
  二、被告竊取非其業務上所持有之上開支票1 張，核其所為，
      係犯刑法第320 條第1 項之普通竊盜罪。又被告意圖供行
      使之用，偽造發票人為必愛歐公司名義之支票1 張，持以
      交付邱德峰收執以供抵償，核其此部分所為，則係犯刑法
      第201 條第1 項之偽造有價證券罪。被告利用不知情之刻
      印店人員偽刻必愛歐公司之印章，係偽造印章之間接正犯
      ；其偽造必愛歐公司之印章及蓋用該印章而偽造印文，且
      偽造丙○○之署名，均係用以偽造前揭有價證券，其偽造
      印章、印文及署名之行為均屬偽造有價證據之部分行為，
      不另論罪；又其偽造有價證券後，復持以行使，行使之低
      度行為應為偽造之高度行為所吸收，僅論以偽造有價證券
      罪即可。被告偽造王進雄之印章蓋在上開支票背面，作為
      背書，在票據法上係表示對該支票負背書責任之意思，已
      屬法律規定之私文書，足以生損害於王進雄，且被告復持
      以交付邱德峰而行使之，核其此部分所為，則係犯刑法第
      216 條、第210 條之行使偽造私文書罪。被告利用不知情
      之刻印店人員偽刻王進雄之印章，係偽造印章之間接正犯
      ；其偽造王進雄之印章並蓋用該印章而偽造印文，均係用
      以偽造該私文書，皆屬偽造私文書之部分行為，不另論罪
      ；又其偽造私文書後，復持以行使，偽造之低度行為應為
      行使之高度行為所吸收，亦不另論罪。被告係以竊盜之方
      法，達成其偽造有價證據及行使偽造私文書之目的，其所
      犯竊盜、偽造有價證據及行使偽造私文書三罪間，有方法
      目的之牽連關係，為牽連犯，應依刑法第55條規定，從一
      重之偽造有價證券罪處斷。被告上開所犯偽造有價證券之
      法定本刑為3 年以上10年以下有期徒刑，惟念其之所以偽
      造有價證券，乃係為償還積欠聖多力公司之款項，並非貪
      圖暴利而為不法行徑，且其雖有前揭偽造支票之犯行，但
      因其在該支票上偽造之簽章與銀行所留存之簽章不符，實
      際上並未獲取任何款項，告訴人必愛歐公司縱受有損害，
      亦屬輕微，審諸被告因一時失慮致罹重典，倘科以法定最
      輕本刑之有期徒刑3 年，猶嫌過重，其犯罪情狀在客觀上
      可引起一般人同情，尚可憫恕，爰依刑法第59條之規定，
      酌量減輕其刑。
  三、本院審酌被告縱欲償還積欠他人之款項，亦應循合法之方
      式解決，惟其不思此為，竟利用甫任職告訴人必愛歐公司
      之際，竊取告訴人公司之空白支票，繼而偽造發票人為告
      訴人公司名義之支票及偽造王進雄名義之背書，持以交付
      邱德峰以抵償債款，足以損及告訴人公司及王進雄之權益
      ，其所為自應受有相當程度之刑事非難；惟另考量被告於
      犯後已能坦承大部分之犯行，且其雖偽造上開支票並持以
      交付邱德峰，但實際上邱德峰並未能領得任何款項，告訴
      人公司所受損害應屬輕微等一切情狀，酌情適度量處如主
      文所示之刑，以資懲儆。又扣案被告所偽造之上開支票1
      張，不問屬於被告與否，皆應依刑法第205 條規定，併予
      宣告沒收，被告於該支票正面所偽造之告訴人公司印文2
      枚及丙○○之署名1 枚，以及其於該支票背面所偽造之王
      進雄印文1 枚，均係附著於該支票上，已隨上開支票之沒
      收而包括在內，爰不另為沒收之諭知。至被告所偽造之告
      訴人公司印章及王進雄之印章各1 枚，雖未扣案，但並無
      證據證明業已滅失，爰依刑法第219 條規定，亦均併予宣
      告沒收。
參、併辦退回部分（即臺灣板橋地方法院檢察署94年度偵字第81
    56號）：
  一、併辦意旨略以：被告原任職黃永寬經營之「金宏洋企業有
      限公司」（下稱金宏洋公司）擔任會計職務，從事保管公
      司之帳號、簽發支票付款等業務，為執行業務之人，竟意
      圖為自己不法所有及偽造有價證券之概括犯意，自92年7
      月24日起至93年5 月12日止，未經金宏洋公司之同意，將
      金宏洋公司存放於臺灣中小企業銀行板橋分行之帳戶（帳
      號：000000000 號）內之客戶帳款840 萬餘元擅自提領，
      易持有為所有，予以侵占入己，並於上開時間內，於金宏
      洋公司內，未經金宏洋公司之同意，以金宏洋公司之名義
      ，簽發付款人為臺灣中小企業銀行板橋分行及第一商業銀
      行南臺北分行之空白支票27張（票據號碼：AY0000000 號
      等21張；SA0000000 號等6 張），並填寫不等金額，將上
      開支票存入自己之臺灣中小企業銀行板橋分行帳戶，使不
      知情之臺灣中小企業銀行板橋分行及第一銀行南臺北分行
      誤為金宏洋公司提款，而予以撥款，連同侵占上開金宏洋
      公司之存款，共計額達530 萬元等語。因認被告涉有偽造
      有價證券等罪嫌，且所涉偽造有價證券罪嫌與前開論罪科
      刑之偽造有價證券犯行有連續犯之裁判上一罪關係。
  二、按連續犯之所謂出於概括犯意，必須其多次犯罪行為自始
      均在一個預定犯罪計劃以內，出於主觀上始終同一犯意之
      進行，若中途另有新犯意發生，縱所犯為同一罪名，究非
      連續其初發的意思，即不能成立連續犯（參照最高法院70
      年台上字第6296號判例意旨）。本件被告固於本院審理時
      坦承確有盜開金宏洋公司之支票之事實。惟查，依告訴人
      金宏洋公司代表人黃永寬於偵查中所陳：被告係自94年7
      月24日起開始挪用金宏洋公司款項而侵占入己，至於盜用
      該公司支票，則係自93年5 月以後開始等語（參見併案偵
      查卷第39頁），此核與被告於本院審理時所供：我自93年
      1 月間起即有蓋用金宏洋公司的印章於支票上，但只是蓋
      印章，還未簽發支票，我係於第一銀行透支時始開始簽發
      支票，例如第一銀行的支票發票日是93年5 月10日，我則
      通常係於前1 日即93年5 月9 日簽發等語大致相符（參見
      本院卷第73、74頁），此外並有第一銀行信維分行檢附之
      支票影本5 張附卷可稽（參見併案偵查卷第99至103 頁）
      ，殆堪認屬真實。是以，被告前開論罪科刑之部分，係於
      92年7 月13日冒以必愛歐公司名義為發票人而偽造前揭支
      票1 張，迄至93年1 月間被告始另再盜蓋金宏洋公司之印
      章於支票上，並至93年5 月間始著手簽發而偽造發票人為
      金宏洋公司名義之支票，則前開論罪科刑之偽造有價證券
      犯行與併案之偽造有價證券犯行，其間業已相隔6 至10個
      月左右，時間上自難謂屬緊接，是否係基於概括犯意所為
      ，已非無疑。況被告於偽造前開論罪科刑之有價證券後，
      即另至金宏洋公司任職，而其於金宏洋公司任職開始之前
      半年時間（即92年7 月至93年1 月），均未採取偽造有價
      證券之方式牟取不法所得，而係採取挪用該公司本應轉入
      甲存的帳款之業務侵占方式牟利，嗣因被告在92年時已將
      上開侵占款項交付聖多力公司，其因擔心金宏洋公司負責
      人將會察覺，所以才自93年1 月間蓋用金宏洋公司之印章
      於支票上，此經被告於本院審理時供明在卷（本院卷第74
      至76頁），足見被告於92年7 月13日為前開論罪科刑之偽
      造有價證券犯行時，並未預計再為併案之偽造有價證券犯
      行，併案之偽造有價證券犯行乃係其嗣後因侵占公款擔心
      遭察覺而突發之新生犯意，雖所犯均係偽造有價證券之同
      一罪名，但既非連續其初發之意思，自不能與前開論罪科
      刑之偽造有價證券犯行成立連續犯，二者間自無裁判上之
      一罪關係。
  三、綜上所述，併辦之偽造有價證券部分與前開論罪科刑之偽
      造有價證券部分並無所謂連續犯之裁判上一罪關係，本院
      當無從併予審理，爰退回由臺灣板橋地方法院檢察署檢察
      官另行為適法之處理，附此敘明。
據上論斷，應依刑事訴訟法第273 條之1 第1 項、第284 條之1
、第299 條第1 項前段，刑法第201 條第1 項、第320 條第1 項
、第216 條、第210 條、第55條、第59條、第205 條、第219 條
，罰金罰鍰提高標準條例第1 條前段，判決如主文。
本案經檢察官陳伯厚到庭執行職務。
中　　華　　民　　國　　94　　年　　9 　　月　　8 　　日
                  刑事第十三庭  審判長法　官  戴嘉清
                                      法  官  林晏鵬
                                      法  官  陳信旗
以上正本證明與原本無異。
如不服本判決應於送達後10日內向本院提出上訴狀。
                                      書記官  陳昭綾
中　　華　　民　　國　　94　　年　　9 　　月　　8 　　日
附錄本判決論罪科刑之法條：
刑法第320條
    意圖為自己不法之所有或第三人不法之所有，而竊取他人之
    動產者，為竊盜罪，處5 年以下有期徒刑、拘役或5 百元以
    下罰金。
    意圖為自己或第三人不法之利益，而竊佔他人之不動產者，
    依前項之規定處斷。
    前二項之未遂犯罰之。
刑法第201條
    意圖供行使之用，而偽造、變造公債票、公司股票或其他有
    價證券者，處3 年以上10年以下有期徒刑，得併科3 千元以
    下罰金。
    行使偽造、變造之公債票、公司股票或其他有價證券，或意
    圖供行使之用，而收集或交付於人者，處1 年以上7 年以下
    有期徒刑，得併科3 千元以下罰金。
刑法第210條
    偽造、變造私文書，足以生損害於公眾或他人者，處5 年以
    下有期徒刑。
刑法第216條
    行使第210 條至第215 條之文書者，依偽造、變造文書或登
    載不實事項或使登載不實事項之規定處斷。
